【裁判字號】    92,台非,140
【裁判日期】    920403
【裁判案由】    違反農會法
【裁判全文】
最高法院刑事判決                                九十二年度台非字第一四○號
    上  訴  人  最高法院檢察署檢察總長
    被      告  甲○○
                乙○○
右上訴人因被告等違反農會法案件，對於台灣高等法院台中分院中華民國九十一年八
月二十九日第二審確定判決（九十一年度上易字第二六六號，起訴案號：台灣台中地
方法院檢察署九十年度偵字第五七三八號），認為部分違法，提起非常上訴，本院判
決如左：
    主  文
上訴駁回。
    理  由
非常上訴理由稱：「一、原確定判決認定被告乙○○與甲○○『二人共同基於概括犯
意聯絡，以賄選方式爭取票源，並分別透過知情且有犯意聯絡之樁腳何應田、江切二
人』連續以每票新台幣（下同）一千元向有選舉權之農事小組會員『期約賄選』。然
依卷宗內存在之訴訟資料，乙○○與甲○○始終堅詞否認有『期約賄選』之情事。而
匿名檢舉之『農友』(一)稱『乙○○的樁腳有王金川、林松義、何元芳、何世吉、廖明
墩、藍萬掌、何源隆、張明進等人』（九十年一月三十日調查筆錄），亦即何應田與
江切，皆非乙○○選舉農事小組代表之樁腳。(二)稱『甲○○、乙○○父子，為避開檢
調單位嚴密查緝作業，乃由家人分組為之，而不假手樁腳』（九十年二月一日調查筆
錄）；足徵透過樁腳『賄選』之說，並無所憑。況據何應田稱『我確實沒有幫乙○○
買票也未收到他的賄款』（九十年三月十二日調查筆錄）；江切稱『我沒有幫乙○○
買票，也沒有收到賄款』（九十年三月十二日調查筆錄）。檢察官質以『為何（涂秋
田、涂秋桂、林富春、涂義仁）四人有人承認收到錢及洋酒？』江切回答『我不知道
』、『我沒有說謊』（九十年三月十二日訊問筆錄）。原確定判決關於甲○○、乙○
○父子基於概括之犯意聯絡，透過樁腳何應田及江切『向有選舉權之農事小組會員期
約賄選』之認定，並未依法於判決書理由內記載其認定犯罪事實所憑之證據及認定之
理由，灼然明見。又甲○○指出『何枝水有重聽，我（在電話裡）講什麼，他都聽不
清楚』（九十一年三月八日訊問筆錄），該何枝水患有『感音性聽力障礙』（見行政
院衛生署台中醫院第一四二四號診斷書），甲○○之言，確有所據。再乙○○辯稱『
我和涂國勝是國小同學，他們只住在我隔壁，縱使要行賄，只要我自己去就好了，不
必請別人去行賄』；而且台中市政府於九十年二月七日即通知台中市農會『侯選人乙
○○』已登記之農會代表侯選人『應撤銷』，則『資格』既生問題，當無不顧慮當選
後將遭解除職務之可能，仍然花錢賄選之理云云，有涂國勝之陳述（九十一年三月二
十九日訊問筆錄）及九十年府經農字第一六００一號函足以證明所辯非虛。均屬對於
被告有利之證據，何以不能採納？原確定判決亦未逐一敘明其理由。顯有應於判決書
理由內記載之事項，而未予記載或記載不完備之情形，其判決明顯違背法令。二、原
確定判決於理由內載明採用：(一)涂怡安稱『劉瓊花於九十年二月十五日左右，有交付
一千元並囑咐轉交其母林富春』之證據，而認定『劉瓊花並於九十年九月二十五日再
交付涂國勝之嬸嬸林富春之女涂怡安……一千元』之事實。(二)涂國勝稱『大約二月十
五日農會會員代表選舉前一週左右，乙○○託其好友林津坤之遺霜（江切）……在其
住處交給我四千元……ＸＯ洋酒乙瓶』及涂義仁稱『甲○○來我家，致贈一瓶ＸＯ洋
酒及新台幣一千元』之證據，而認定『江切交付有賄選犯意聯絡之涂國勝四千元賄款
及交付行賄名單四份，請其代為發放並贈送ＸＯ洋酒一瓶作為酬謝』之事實。(三)何枝
水稱『收到一千三百元』之證據，而認定『何應田……將一千元交與……何枝水收受
』之事實。亦即關於(一)部分，採九十年二月十五日交付賄款一千元之證據，而認定係
九十年九月二十五日（時間差距七個月又十天）交付賄款之事實，證據上之理由矛盾
；關於(二)部分，涂國勝所述：係江切約伊到江切住處，由江切託伊四千元發放，經轉
給涂義仁一千元，另贈ＸＯ洋酒一瓶給伊本人乙節，為江切堅詞否認，與涂義仁所述
：『甲○○到我家送我一瓶ＸＯ洋酒及一千元』，彼此歧異，判決書理由內記載『實
際情形，應係江切受甲○○及乙○○之託，由江切輾轉委託涂賴素霞交付』云云，無
非擬制或推測，於法不合，其事實與理由各項之記載，有相抵觸，顯相矛盾；關於(三)
部分，所認定之事實與所採用之證據，不相適合，尤為明顯。均屬判決違背法令。三
、涂義仁（被告之一）之子涂國勝稱『我父親……有幻想症』；涂義仁之妻涂賴素霞
亦稱『涂義仁有亂說話之傾向』；而靜和醫院出具之診斷書記載『涂義仁……係酒癮
症候群患者，因長期酗酒，導致情緒不穩定，認知和思考障礙，現實感失調，須長期
醫療照顧（見中仁靜醫字第一四五二號診斷書）』。足徵乙○○所指『涂義仁有精神
上之問題』，非無所據。涂義仁不利於己之陳述（證據）本身存有瑕疵，其所述『調
查員摔東西恐嚇我』、『叫我說有拿洋酒和錢，否則，要把我關到當天下午才要放我
走』等語，是否屬實？既據提出抗辯，自應查明。尤其對患有『幻想症』或『長期酗
酒，導致情緒不穩定，認知和思考障礙，現實感失調』之病人，果真予以精神上之『
惡言通知』致使發生畏怖之心，而為非自由之陳述，應認為『被告之自白，係出於不
正之方法』，不能採為其他共同被告『乙○○、甲○○』犯罪事實之認定。原確定判
決有適用（證據）法則不當之違背法令。四、刑事訴訟法第一百五十四條規定『犯罪
事實應依證據認定之，無證據不得推定其犯罪事實。』所謂證據，係指直接間接足以
證明犯罪行為之一切證人、證物而言；所謂認定犯罪事實之證據，係指足以認定被告
確有犯罪行為之積極證據而言，該項證據自須適合於被告犯罪事實之認定，始得採為
斷罪之資料。雖不以直接證據為限，即綜合各種間接證據，本於推理之作用，為認定
犯罪事實之基礎，如無違背經驗法則或論理法則，尚非法所不許；然無論直接證據或
間接證據，其為訴訟上之證明，須於通常一般之人均不致有所懷疑，而得確信其為真
實之程度者，始得據為有罪之認定，倘其證明尚未達到此一程度，而有合理之懷疑存
在時，仍不得憑以認定犯罪事實。本件存在於卷宗內之訴訟資料，缺乏任何物證。而
人證部分，姑不論其先後供述歧異，證據之本身存有瑕疵，縱憑各該於調查員詢問及
檢察官在調查站內複訊之證據資料，仍無直接積極之證據，足以證明甲○○、乙○○
有被訴之犯罪行為；即綜合各種間接證據，本於推理之作用，亦因所有間接證據，均
未達於通常一般之人不致有所懷疑而得確信其為真實之程度。有如證明被告等犯罪事
實之『線』，尚未拉至甲○○及乙○○身上，已在江切及何應田一段，突告絕緣中斷
。原確定判決不依確切可信之證據而以擬制或臆測之方法，逕為被告等有罪之認定，
顯然違法。至於通訊監察作業譯文『報告』之書證亦不能為不利於被告之推定。退而
言之，涂國勝果有交付其妻劉瓊花四千元，囑予分發助選之情事（假設），尚有下述
情形之可能：(一)出於競爭對手或其他陣營之計謀，涂國勝落入陷阱；(二)涂義仁支持陳
清池，導致其子涂國勝撒謊；(三)乙○○之支持者，為報前恩未告知甲○○與乙○○，
私自出錢助選。無論如何，江切與何應田，皆非乙○○之競選樁腳，應無收轉賄款之
道理。確有多項『合理的懷疑』存在。不得憑卷內各種間接證據，本於推理之作用，
為被告犯罪事實之認定。此部分，原確定判決有認定犯罪事實不依證據之明顯違背法
令。五、案經確定，且不利於被告，爰依刑事訴訟法第四百四十一條、第四百四十三
條提起非常上訴，以資救濟。」等語。
本院按非常上訴，旨在糾正原判決法律上之錯誤，藉以統一法令之適用，不涉及事實
認定之問題；故非常上訴審應以原判決所確認之事實為基礎，審查其適用法令有無違
誤。倘非常上訴理由，對於事實審法院所為證據之取捨及其證明力之判斷，專憑己見
持與原判決不同之評價，或自行假定事實，據以指摘原判決違法，即係對於事實審法
院採證認事職權之適法行使而為任意指摘，自與非常上訴係以統一法令適用之本旨有
違。本件原判決認定乙○○係台中市農會第十四屆北屯區仁美農事小組會員代表候選
人，為求順利當選連任，乃與其父親甲○○共同基於概括之犯意，透過同有犯意聯絡
之何應田、江切，分別以一千元之賄款，輾轉交付何枝水、涂義仁、涂秋桂、涂秋田
及林富春之女涂怡安等人，約其為選舉權一定之行使等情，已綜合卷內全部證據資料
，詳加斟酌判斷，敘明其憑以認定之證據及理由；並以甲○○、乙○○及原審共同被
告江切、何應田等人否認犯罪所持之辯解均不足採，予以說明及指駁綦詳，核無認定
事實不依證據、判決不載理由或證據上理由矛盾等之違法情形。復查證人涂義仁在法
務部調查局台中市調查站（下稱台中市調查站）所為之陳述，係出於其自由意思，且
與事實相符，不因有「長期酗酒，導致情緒不穩定，認知和思考障礙，現實感失調」
之病症，致影響其陳述之任意性及真實性（見原判決第十二面第七行至第十三面第十
七行、第十四面第九行至第十五面第七行）；而涂義仁供稱其收受賄賂之地點，與涂
國勝所供雖有差異，此乃涂義仁之配偶轉述錯誤所致，彼等就甲○○確有交付賄賂等
事實所為之供述，則屬一致，無礙於其犯罪事實之認定（見原判決第十一面第十一行
至第十八行、第二十一面第八行至第十五行），判決內亦已剖析敘述明灼；又對於甲
○○、乙○○辯稱台中市政府已撤銷乙○○之候選人資格，自無花錢賄選之理；乙○
○與涂國勝係國小同學，且為鄰居，縱要行賄，亦不必假手他人等各節，如何不足採
信，併予逐一論駁（見原判決第十五面第八行至第十八行、第十七面第十一行至第十
八面第二行、第二十一面第十五行至第二十二面第二行），殊無非常上訴意旨所稱判
決不載理由，或事實與理由相互矛盾之違誤。再，原判決依憑何枝水與甲○○間之電
話通訊監察作業譯文，認何枝水於電話中與甲○○對話時，聽力及表達能力均無異常
；何枝水在電話中所稱甲○○買票之賄款，與何應田供稱訂做西裝之一千三百元，係
屬二事（見原判決第十八面第十行至第十九面第十一行），並非憑其所稱「收到一千
三百元」之語，認定何枝水收受之賄款係一千三百元，原判決此部分理由之論敘與事
實之認定，亦無矛盾可言。至原判決認定劉瓊花於民國九十年「九月」二十五日交付
一千元予林富春之女涂怡安，囑其轉交林富春（見原判決第六面第三行至第五行），
係九十年「二月」二十五日之誤繕，屬文字錯誤之更正問題；匿名為「農民」之檢舉
人在台中市調查站供稱：「乙○○的樁腳有王金川、林松義、何元芳、何世吉、廖明
墩、藍萬掌、何源隆、張明進等人」之語，不當然排除甲○○、乙○○另透過何應田
、江切向有選舉權之人行賄，仍無從執為有利於甲○○、乙○○之認定。非常上訴意
旨，摭拾甲○○、乙○○在事實審法院所為之陳詞辯解，對於原審採證認事職權之適
法行使，及判決內已明白論斷之事項，任意指摘，與非常上訴係以統一法令適用之本
旨有違。復謂涂國勝果有交付四千元予劉瓊花，囑其分發助選，可能出自競爭對手或
其他陣營之計謀，致涂國勝落入陷阱；或因涂義仁支持陳清池，致涂國勝撒謊；或係
乙○○之支持者私自出錢助選等語，屬非常上訴審無憑判斷之「事實」為論據，再據
此自行假設之事實，憑己見指摘原判決違背法令，揆諸首揭說明，亦有不合。本件非
常上訴為無理由，應予駁回。
據上論結，應依刑事訴訟法第四百四十六條，判決如主文。
中      華      民      國    九十二    年      四      月      三      日
                              最高法院刑事第四庭
                                  審判長法官  紀  俊  乾
                                        法官  黃  正  興
                                        法官  劉  介  民
                                        法官  陳  東  誥
                                        法官  黃  一  鑫
      右正本證明與原本無異
                                              書  記  官
中      華      民      國    九十二    年      四      月      七      日


司法院資訊處製作；財團法人民間司法改革基金會備份。
